臺灣彰化地方法院刑事判決　　　　　　　100年度訴字第619號
公　訴　人　臺灣彰化地方法院檢察署檢察官
被　　　告　黃清溪
上列被告因偽造文書案件，經檢察官聲請簡易判決處刑（九十九
年度偵字第八五０號），本院改依通常程序審理，並依簡式審判
程序判決如下：
    主  文
黃清溪行使偽造私文書，足以生損害於公眾及他人，處有期徒刑
肆月，如易科罰金，以銀元佰元即新臺幣玖佰元折算壹日，減
為有期徒刑貳月，如易科罰金，以銀元佰元即新臺幣玖佰元折
算壹日。如附表所示偽造之印章及印文，均沒收。
    事  實
一、黃清溪係址設彰化縣線西鄉○○村○○路○段八四九巷五十
    五號「礪德工程有限公司」（下稱礪德公司）之實際負責人
    ，明知未徵得尤光澤之同意，竟基於偽造文書之犯意，於民
    國九十年五月十五日至十七日，持尤光澤之身分證，利用不
    知情之代刻印章人員，偽刻尤光澤之印章一枚，再利用不知
    情之記帳業者蔡啟仲，填具不實承受出資等資料後，偽蓋上
    揭尤光澤印章於股東同意書、公司章程、變更登記申請書等
    文件上，由蔡啟仲於九十年五月二十一日持向經濟部中部辦
    公室申請辦理變更登記，使不知情之承辦公務員依其申請於
    同日在職務上所掌之有限公司變更登記表公文書上，將尤光
    澤登記為礪德公司之股東及董事，足生損害於尤光澤及經濟
    部對公司工商登記管理之正確性。嗣因礪德公司經營不善倒
    閉且積欠稅金未繳，尤光澤其後收到法務部行政執行署彰化
    行政執行處「九十八年三月二十三日彰執愛九十二年營所稅
    執專字第０００二四一六二號」命令，載明因礪德公司積欠
    營利事業所得稅無法繳納，執行處命令董事申報財產，該命
    令列有董事尤光澤之名義，尤光澤始知悉上情。
二、案經尤光澤告訴臺灣彰化地方法院檢察署檢察官偵查後聲請
    簡易判決處刑。
    理  由
一、上揭事實，業據被告黃清溪迭於偵查中、本院訊問、準備程
    序及審理時認罪而坦承不諱，核與證人即被害人尤光澤、證
    人黃利龍、黃聯科、王文彬、陳志修、蔣文議、蔡啟仲等人
    於偵查中證述之情節相符，並有法務部行政執行署彰化行政
    執行處九十八年三月二十三日彰執愛九十二年營所稅執專字
    第０００二四一六二號命令影本一紙、經濟部中部辦公室檢
    送之礪德工程有限公司案卷影本一份（含礪德工程有限公司
    九十年五月二十一日之變更登記表、礪德工程有限公司九十
    年五月十五日股東同意書、九十年五月十五日修訂之公司章
    程、九十年五月十七日變更登記申請書等文件）、尤光澤之
    勞工保險被保險人投保資料表（明細）、加保申報表、退保
    申報表各一紙、法務部行政執行署彰化行政執行處九十八年
    六月十九日彰執愛九十二年營所稅執專字第０００二四一六
    二號函及所附執行案件卷證資料一份附卷可資佐證。綜上，
    被告前揭犯行，事證明確，洵堪認定，應予論罪科刑。
二、按行為後法律有變更者，適用行為時之法律。但行為後之法
    律有利於行為人者，適用最有利於行為人之法律，現行刑法
    第二條第一項定有明文。本件被告犯罪後，刑法已於九十四
    年二月二日公布修正，並於九十五年七月一日施行，是本案
    被告犯罪後，法律已有變更。查現行刑法第二條第一項之規
    定，係規範行為後法律變更所生新舊法律比較適用之準據法
    ，本身尚無比較新舊法之問題，應一律適用裁判時之現行刑
    法第二條規定以決定適用之刑罰法律。又行為後法律有變更
    ，比較裁判前之法律孰為有利於行為人時，應就罪刑有關之
    一切情形，比較其全部之結果，亦即應就罪刑有關之共犯、
    未遂犯、牽連犯、連續犯、結合犯，以及累犯加重、自首減
    輕暨其他法定加減原因（如身分加減）與加減例等一切情形
    ，綜其全部罪刑之結果而為比較，最高法院有九十五年度第
    八次刑庭會議決議可資參照。另行為後法律有變更，比較裁
    判前之法律孰為有利於行為人時，應就罪刑有關之一切情形
    ，比較其全部之結果，而為整個之適用，不能割裂而分別適
    用有利之條文。但此之所謂「不能割裂適用」，係指與罪刑
    有關之本刑而言，不包括易刑處分，事關刑罰執行之易刑處
    分仍應「分別適用」最有利於行為人之法律，最高法院著有
    九十六年度台非字第四四一號判決意旨可循。茲為便於說明
    ，爰就與本案相關之刑法修正前、後條文比較結果，說明如
    下：
  (一)關於牽連犯部分：
    修正前刑法第五十五條後段有關「犯一罪而其方法或結果之
    行為犯他罪名者，從一重處斷」之牽連犯規定，修正後已刪
    除該規定，此刪除雖非犯罪構成要件之變更，但顯已影響行
    為人刑罰之法律效果，自屬法律有變更。本案被告之行使偽
    造私文書及使公務員登載不實之犯罪間，顯有方法、結果之
    牽連關係，依修正前刑法第五十五條後段關於牽連犯規定，
    應從一重處斷；而於適用新法時，則應分論併罰。是比較修
    正前、後之刑法規定，自以修正前刑法論以牽連犯一罪，較
    修正後刑法一罪一罰以數罪論有利於被告。
  (二)關於罰金刑部分：
    刑法第二百十四條使公務員登載不實罪，其法定刑之罰金部
    分為銀元五百元以下罰金，且自二十四年七月一日刑法施行
    後即未再修正。依增訂之刑法施行法第一條之一規定：「（
    第一項）中華民國九十四年一月七日刑法修正施行後，刑法
    分則編所定罰金之貨幣單位為新臺幣。（第二項）九十四年
    一月七日刑法修正時，刑法分則編未修正之條文定有罰金者
    ，自九十四年一月七日刑法修正施行後，就其所定數額提高
    為三十倍。但七十二年六月二十六日至九十四年一月七日新
    增或修正之條文，就其所定數額提高為三倍。」，另修正後
    刑法第三十三條第五款規定：「主刑之種類如下：五、罰金
    ：新臺幣一千元以上，以百元計算之。」，則修正後刑法使
    公務員登載不實罪之罰金刑最高額為新臺幣一萬五千元（即
    提高為三十倍），最低額為新臺幣一千元；然依修正前之刑
    罰法律即罰金罰鍰提高標準條例第一條前段規定之提高十倍
    及修正前刑法第三十三條第五款規定之罰金最低額銀元一元
    計算，使公務員登載不實罪之罰金刑最高為銀元五千元（提
    高為十倍），最低額為銀元十元，折算為新臺幣後，修正前
    後刑法使公務員登載不實罪之罰金刑部分，最高額雖均同為
    新臺幣一萬五千元，然修正前罰金刑最低額僅為新臺幣三十
    元，遠低於修正後刑法使公務員登載不實罪之罰金刑最低額
    新臺幣一千元，比較修正前、後之刑罰法律，自以修正前之
    刑罰法律較有利於被告。
  (三)關於易科罰金部分：
    修正前刑法第四十一條第一項前段規定：「犯最重本刑為五
    年以下有期徒刑以下之刑之罪，而受六個月以下有期徒刑或
    拘役之宣告，因身體、教育、職業、家庭之關係或其他正當
    事由，執行顯有困難者，得以（銀元）一元以上三元以下折
    算一日，易科罰金。」，又依九十五年五月十七日修正前罰
    金罰鍰提高標準條例第二條之規定，就其原定數額提高為一
    百倍折算一日，則被告行為時之易科罰金折算標準，應以銀
    元一百元以上三百元以下折算一日，經折算為新臺幣後，即
    以新臺幣三百元以上九百元以下折算為一日；但修正後刑法
    第四十一條第一項前段則規定：「犯最重本刑為五年以下有
    期徒刑以下之刑之罪，而受六個月以下有期徒刑或拘役之宣
    告者，得以新臺幣一千元、二千元或三千元折算一日，易科
    罰金。」；經比較修正前後之易科罰金折算標準，以修正前
    之刑法規定，較有利於被告，依刑法第二條第一項前段，自
    應適用修正前刑法第四十一條第一項前段及修正前罰金罰鍰
    提高標準條例第二條等規定，諭知易科罰金之折算標準。
  (四)經綜合比較新、舊法之結果，以被告行為時之舊法較有利於
    被告，依刑法第二條第一項前段規定，本案自應適用被告行
    為時之法律。
三、核被告黃清溪所為，係犯刑法第二百十六條、第二百十條之
    行使偽造私文書罪及同法第二百十四條之使公務員登載不實
    罪。被告偽造「尤光澤」印章及印文之行為，為偽造私文書
    之部分行為，另偽造後復持以行使，偽造之低度行為應為行
    使之高度行為所吸收，均不另論罪。又被告利用不知情之刻
    印業者盜刻印章，及利用不知情之記帳人員蔡啟仲持偽造之
    公司章程、股東同意書、公司變更登記申請書向經濟部中部
    辦公室行使之，使掌管公司變更登記事項之公務員登載不實
    之變更事項，均為間接正犯。再被告所犯上開行使偽造私文
    書與使公務員登載不實之犯行間，有方法、結果之牽連關係
    ，應依修正前刑法第五十五條後段，論以較重之行使偽造私
    文書罪。爰審酌被告犯罪之動機、目的、手段、所得之利益
    、所生之危害，暨犯後已知坦承犯行，態度良好，以及業與
    被害人尤光澤達成和解並賠償損失，且已履行完畢，此有本
    院九十九年十月二十五日調解程序筆錄及一百年三月三十一
    日電話洽辦公務記錄單各一紙存卷可據等一切情狀，量處如
    主文所示之刑，併依修正前規定諭知易科罰金之折算標準。
    另被告本案之犯罪時間，係在九十六年四月二十四日以前，
    合於中華民國九十六年罪犯減刑條例所定之減刑條件，應減
    其宣告刑二分之一，爰併予宣告其減得之刑及再依修正前規
    定諭知易科罰金之折算標準。
四、末查被告黃清溪偽造之「尤光澤」印章一枚雖未扣案，惟並
    無證據證明業已滅失，另礪德工程有限公司九十年五月十五
    日股東同意書、九十年五月十五日修訂之公司章程、九十年
    五月十七日變更登記申請書上偽造之「尤光澤」印文各一枚
    ，不問屬於被告與否，均應依刑法第二百十九條規定予以宣
    告沒收。至被告偽造之上開文書，雖均為供犯罪所用之物，
    惟因業已行使而非屬被告所有，爰不併予宣告沒收，附此敘
    明。
據上論斷，應依刑事訴訟法第二百七十三條之一第一項、第二百
九十九條第一項前段，刑法第二條第一項前段、第二百十六條、
第二百十條、第二百十四條、第二百十九條，修正前刑法第五十
五條後段、第四十一條第一項前段，修正前罰金罰鍰提高標準條
例第二條，現行法規所定貨幣單位折算新臺幣條例第二條，中華
民國九十六年罪犯減刑條例第二條第一項第三款、第七條、第九
條，判決如主文。
本案經檢察官朱健福到庭執行職務。
中    華    民    國    100    年    6    月    28    日
                  臺灣彰化地方法院刑事第三庭
                     法      官   李  進  清
以上正本證明與原本無異。
如不服本判決應於收受判決後10日內向本院提出上訴書狀，並應
敘述具體理由；其未敘述上訴理由者，應於上訴期間屆滿後20日
內向本院補提理由書（均須按他造當事人之人數附繕本）「切勿
逕送上級法院」。
告訴人或被害人對於判決如有不服具備理由請求檢察官上訴者，
其上訴期間之計算係以檢察官收受判決正本之日期為準。
中    華    民    國    100    年    6    月    28    日
                     書  記  官   蘇  美  苓
【附表】：
一、未扣案之偽造「尤光澤」印章一枚。
二、礪德工程有限公司九十年五月十五日股東同意書上偽造之「
    尤光澤」印文一枚。
三、礪德工程有限公司九十年五月十七日變更登記申請書上偽造
    之「尤光澤」印文一枚。
四、礪德工程有限公司九十年五月十五日修訂之公司章程上偽造
    之「尤光澤」印文一枚。
附錄本案論罪科刑法條：
中華民國刑法第210條
（偽造變造私文書罪）
偽造、變造私文書，足以生損害於公眾或他人者，處 5 年以下
有期徒刑。
中華民國刑法第214條
（使公務員登載不實罪）
明知為不實之事項，而使公務員登載於職務上所掌之公文書，足
以生損害於公眾或他人者，處 3 年以下有期徒刑、拘役或 5 百
元以下罰金。
中華民國刑法第216條
（行使偽造變造或登載不實之文書罪）
行使第 210 條至第 215 條之文書者，依偽造、變造文書或登載
不實事項或使登載不實事項之規定處斷。